臺灣板橋地方法院民事判決　　　　　　 93年度重訴字第340號
原　　　告　甲○○
　　　　　　丁○○
共　　　同
訴訟代理人　王玉珊律師
被　　　告　乙○○
訴訟代理人　邵良正律師
被　　　告　新加坡花園城堡社區管理委員會
法定代理人　丙○○
訴訟代理人　徐滄明律師
上列當事人間請求侵權行為損害賠償事件，原告提起附帶民事訴
訟（93年度重附民字第9 號），經本院刑事庭移送前來，本院於
民國94年7 月27日言詞辯論終結，判決如左：
    主      文
被告應連帶給付原告甲○○新臺幣拾肆萬貳仟玖佰元，及被告
新加坡花園城堡社區管理委員會自民國九十三年六月二十五日起
，被告乙○○自民國九十三年七月六日起，均至清償日止，按週
年利率百分之五計算之利息。
被告應連帶給付原告丁○○新臺幣貳拾柒萬元，及被告新加坡花
園城堡社區管理委員會自民國九十三年六月二十五日起，被告乙○○自民國九十三年七月六日起，均至清償日止，按週年利率百
分之五計算之利息。
原告其餘之訴駁回。
訴訟費用由被告連帶負擔百分之十，原告甲○○負擔百分之四十
五，餘由原告丁○○負擔。
本判決第一項於原告甲○○以新臺幣壹拾壹萬伍千元供擔保後，
得假執行。但被告如以新臺幣拾肆萬貳仟玖佰元為原告甲○○
預供擔保，得免為假執行。
本判決第二項於原告丁○○以新臺幣玖萬元供擔保後，得假執行
。但被告如以新臺幣貳拾柒萬元為原告丁○○預供擔保，得免為
假執行。
原告其餘假執行之聲請駁回。
    事實及理由
一、程序方面：
    本件被告新加坡花園城堡社區管理委員會（下稱新加坡管委
    會）之法定代理人於提起本件附帶民事訴訟時原為戊○○，
    於93年5 月3 日變更為己○○，於94年1 月1 日變更為丙○○，業經本院裁定並經被告新加坡管委會具狀聲明承受訴訟
    在案（見本院卷第136 頁、第159 頁至第160 頁），經核並
    無不符，自應准許。
二、原告主張：
（一）緣原告2 人係庚○○之父母，庚○○於民國92年7 月13日
      被告新加坡管委會對外出售門票點數營業之該社區游泳池
      中溺斃，致原告2 人受有損害，且被害人庚○○於溺斃時
      ，被告乙○○係受僱於被告新加坡管委會，任職該社區游
      泳池之救生員，本應隨時注意巡視該游泳池內泳客之安全
      ，竟於能注意而不注意之情況下，疏未注意，未發現庚○○已沈入池底，嗣因其他泳客呼喊，始救上岸，惟救上岸
      後亦疏未立即為救護措施，且延遲送醫，致庚○○因溺水
      缺氧缺血性腦病變多重器官衰竭而不治死亡。
（二）按不法侵害他人致死，倘被害人之父母對於被害人現負有
      扶養義務者，其依民法第192 條第2 項規定請求加害人賠
      償其將來所受扶養權利之損害時，不得扣除其對被害人至
      有謀生能力時止所需支出之扶養費，此有最高法院92年第
      5 次民庭會議決議可稽，故被告等主張應依民法第216 條
      之1 規定予以扣除，並非可採。且原告2 人確實只有被害
      人庚○○1 名子女，確無其他扶養義務子女。
（三）被害人庚○○於86年7 月3 日出生，去世時年僅6 歲，原
      告2 人之損害額計算如下：
  １、喪葬費：
      原告甲○○就其女庚○○喪葬費用中有單據部分總計新臺
      幣（下同）243,000 元，其餘無單據開銷亦接近百萬元，
      茲就有單據部分列名如下：
    (1)骨灰塔位及牌位：共計150,000 元。
    (2)葬儀社費用：93,000元。
      為此請求喪葬費1,000,000 元。
  ２、扶養費用：
    (1)被害人庚○○雖患有中度多重障礙，但自其2 歲時起即定
      期每週3 次到醫院復健，當其5 、6 歲入托兒所時已與同
      年齡小孩無大差異，故按照庚○○復健情況，其6 歲時即
      已復健至與常人無異，則可預見其成人時，必定有扶養能
      力。被害人庚○○雖為未成年，死亡時雖尚無贍養其父母
      之能力，而其父母將來賴其贍養者，苟無反對情形，不得
      認為其將來亦無贍養能力，侵害被害人將來應有之贍養能
      力，即與侵害其父母將來應受贍養之權利無異，故其父母
      得因此訴請賠償，此合先敘明。
    (2)依據91年度行政院主計處家庭收支表可知每月每戶各項消
      費支出總額為83,995元（56,052+13,480+6,886+7,577）
      再除以每戶平均人口，即為91年度每人每月消費支出額23
      ,012 元，則每人每年消費支出為276,144元。
    (3)依據內政部89年度簡易生命表計算，原告甲○○自60歲以
      後平均餘命為18.61 年，原告丁○○為21.66 年，因被害
      人庚○○係原告2 人之獨生女，故僅由其與配偶分攤扶養
      義務，則被告應給付原告甲○○2,569,519 元（276,144
      ÷2 ×18.61）； 被告應給付原告丁○○2,990,639 元（
      276,144 ÷2 ×21.66）。
  ３、精神慰撫金：
      被害人庚○○因自幼發現患有中度多重障礙，因此原告2
      人自其2 歲起即每週3 次送至醫院復健，經提早治療結果
      ，情況已非常良好，醫師也非常樂觀，所花費扶養之心力
      比尋常人家花費之心力實不止千萬倍，而今因被告乙○○
      之過失致被害人死亡，原告2 人精神上全部之寄託皆化為
      烏有，精神上所受痛苦，更勝於常人千百倍，被告等竟因
      為被害人庚○○患病，而認為其死亡對原告2 人所造成之
      痛苦並非創痛，自非可採。查被害人庚○○係原告2 人之
      獨生女，為其日常生活重心所在，精神寄託及未來生活之
      仰賴，因此一意外事故致原告2 人蒙受極大創痛，惶惶不
      可終日，故請求每人1,000,000 元之慰藉金。
  ４、合計被告等應連帶給付原告甲○○4,569,519 元，給付原
      告丁○○3,990,639 元。
（四）被告等辯稱訴外人即原告甲○○之母辛○○○對於被害人
      庚○○溺水致死具有應注意為注意之過失，經鈞院以93年
      度訴字第56號刑事案件（下稱辛○○○刑案一審）判決過
      失致死罪刑在案，惟該刑案經訴外人辛○○○提使上訴後
      ，業經臺灣高等法院94年度上易字第476 號刑事案件（下
      稱辛○○○刑案二審）判決無罪，並已確定在案，顯見訴
      外人辛○○○就本件侵權行為事件並無過失，而被告所主
      張與有過失，顯不可採。
（五）是原告聲明：
  １、被告應連帶給付原告甲○○4,569,519 元，及自起訴狀繕
      本送達翌日起至清償日止，按週年利率5%計算之利息。
  ２、被告應連帶給付原告丁○○3,990,639 元，及自起訴狀繕
      本送達翌日起至清償日止，按週年利率5%計算之利息。
  ３、前2 項聲明，原告等均願供擔保，請准宣告假執行。
三、被告新加坡管委會則以：
（一）原告2 人之女庚○○因非被告新加坡管委會社區住戶，違
      反社區游泳區管理規定，矇混進入社區游泳池游泳，致遭
      溺斃。
（二）原告2 人違反社區游泳區管理規則中使用規則及注意事項
      中「身高未滿120 公分兒童需由大人陪同進入兒童游泳池
      ，並配戴臂圈，同時禁止進入成人池」，「如有發現身體
      不適、請立即通知指導員處理」等規定，又社區游泳池已
      張貼公告，特別註明「社區游泳池只供社區住戶使用，訪
      客或親朋好友或社區以外的人士均禁止進入使用，14歲以
      下兒童須由家長全程陪同，違反上述規定而發生任何危險
      ，由住戶自行負責」，查庚○○非社區住戶，訴外人即其
      祖母辛○○○攜其進入游泳池又未全程陪同，完全忽視其
      年僅7 歲且係患有兒童腦性麻痺及中度肢體多重障礙領有
      身心障礙手冊者，任其獨自一人由60公分深之游泳池進入
      95公分深之游泳池，終因上開病症原因而遭溺斃，且直至
      將庚○○急救送往林口長庚紀念醫院（下稱長庚醫院）加
      護病房時，辛○○○始匆匆趕來，依上開管理規則及張貼
      公告，實應由原告2 人及辛○○○自行負責任，被告新加
      坡管委會自不負賠償責任。
（三）按債務人之代理人或使用人，關於債之履行有故意或過失
      時，債務人應與自己之故意或過失負同一責任，民法第22
      4 條著有明文。本件原告2 人將女兒庚○○託原告甲○○
      之母辛○○○照顧，則辛○○○即為原告2 人之代理人或
      使用人，而辛○○○就庚○○之死亡與有過失，此有臺灣
      板橋地方法院檢察署（下稱板橋地檢署）93年度偵字第10
      546 號案件（下稱辛○○○刑案偵查）聲請簡易判決處刑
      書可稽，故本件原告2 人就辛○○○之過失，應與自己之
      過失負同一責任。次按損害之發生或擴大，被害人與有過
      失者，法院得減輕賠償金額或免除之，民法第217 條著有
      明文。本件庚○○明知自己患有兒童腦性麻痺及中度肢體
      多重障礙領有身心障礙手冊，且非被告新加坡管委會社區
      住戶，又無大人在旁陪同，仍進入游泳池游泳，就死亡結
      果之發生與有相當程度過失，依上開規定，鈞院應免除被
      告新加坡管委會之責任，即或不能全免，亦應減輕1/2 責
      任。再依民法第224 條規定，被告新加坡管委會應再減免
      1/2 責任，亦即本件被告新加坡管委會主張最多只應負1/
      4 責任，原告2 人應負3/4 以上之責任。
（四）關於原告2 人請求之金額：
  １、喪葬費：
      被告新加坡管委會否認1,000,000 元，按損害賠償應以實
      際損害為限，而非可得預估最高賠償額作為實際損害。
  ２、扶養費：
    (1)庚○○為腦性麻痺及中度肢體多重障礙，並無能力扶養自
      己，豈可侈談扶養父母，故被告新加坡管委會否認原告2
      人扶養費之存在。
    (2)按基於同一原因事實受有損害並受有利益者，其請求之賠
      償金額，應扣除所受之利益，民法第216 條之1 著有明文
      。本件庚○○7 歲死亡，原告2 人受有不用扶養之利益即
      ：
      受有因免除對庚○○7 歲至平均壽命81歲扶養義務之利
        益，應予扣除。
      如不認為終身扶養，則受有對庚○○7 歲至20歲之扶養
        義務之利益，應予扣除。
    (3)原告2 人用行政院主計處家庭收支表計算扶養費不合理，
      應以國稅局91年規定每人每年扶養扣除額即58,000元計算
      始為合理。
  ３、精神慰撫金：
      被告新加坡管委會認為庚○○因患有腦性麻痺及中重度肢
      體多重障礙，雖因死亡對原告2 人造成痛苦，然並非創痛
      ，故被告新加坡管委會認為應以原告2 人各100,000 元為
      恰當。
（五）故被告新加坡管委會聲明：
  １、駁回原告之訴及假執行之聲請。
  ２、如受不利判決，願供擔保請准免為假執行。
四、被告乙○○則以：
（一）被告乙○○無過失，且對原告2 人符合免責約定：
  １、按法律上之「過失」，係指有「應注意、能注意而不注意
      」之情形而言，故如侵權原因事實中有「不能注意」之情
      形者，即難課行為人負過失侵權之賠償責任。
  ２、庚○○固因前往社區游泳池游泳而發生溺斃之結果，而被
      告乙○○當時雖為現場救生員，惟其對庚○○意外溺斃一
      節，則有下述顯非其注意能力所及者：
    (1)被害人庚○○患有身心多重障礙（聲、肢、平），原告2
      人知情而任由訴外人即原告甲○○之母辛○○○冒險帶往
      參與水上活動。依中華民國紅十字會編撰之「水上安全守
      則」明定：「患有任何疾病者，都不能勉強入泳」，此一
      規則亦符合社會正常經驗。次按，泳客是否患有任何疾病
      ，乃屬泳客個人隱私事項，亦僅泳客本身得以自行評估入
      泳之危險性。查庚○○自出生時患有兒童腦性麻痺，其症
      狀依研究顯示包括：身體會無故突然僵直，其中40% 會附
      帶「癲癇」症狀，有文獻資料可參，且內政部核發予庚○○之身心障礙手冊所載障礙類別係「多重障（聲、肢、平
      ）」，此一疾病既為原告2 人所明知，則顯應注意並能注
      意庚○○入泳乃極具高度風險性之行為，且案發時庚○○
      年僅7 歲，原告2 人身為其法定監護人，對該風險性尤應
      盡注意評估之責。又查，原告2 人將庚○○帶至社區託辛○○○照顧時，顯已注意社區入口中庭即是游泳池，乃該
      社區主要活動場所，對此客觀存在之環境尤足使其注意提
      醒防範庚○○參與水上活動俾防發生危險之虞。再查，據
      辛○○○於刑事審理中辯稱：「被害人庚○○雖領有載明
      其患有（聲、肢、平）中度多重障礙之殘障手冊，惟其日
      常生活作息，與一般同年齡之正常小朋友均無任何差異，
      縱在上開游泳池內游泳，亦不需要特別之照顧」等情，顯
      見其不但對庚○○因上述疾病貿然參與水上活動存有風險
      一事應注意且能注意而不注意防止，且猶一廂情願對庚○○存有上開之不確定認知。茲辛○○○既受原告2 人委託
      照顧庚○○，其上項認知顯係來自委託人即原告2 人之訊
      息所致。惟查，庚○○所患中度多重障礙，其症狀已如前
      述，顯然其症狀乃「突發性」存在之症，而非「經常性」
      存在之症；故在醫療措施上僅能採取復健方式逐漸恢復局
      部，惟迄無使病灶全然消失之療法，故尚難以日常作息與
      正常兒童無異之外觀現象即臆測其於異常狀況下均不會有
      突發性之症狀出現。是原告2 人主張庚○○「日常生活作
      息與正常兒童無任何差異」，僅證明外人無法由其日常生
      活作息外觀得悉其病情而已，於經驗上並不能推定其既存
      之突發性症狀已均消失，而竟在未經證實下一廂情願臆測
      其「不需要特別照顧即可從事水上活動」。茲庚○○上揭
      「兒童腦性麻痺」症狀，迄至案發時仍由內政部核發身心
      障礙手冊載明其有「多重障（聲、肢、平）」證明其存在
      之事實，而該症狀呈現之「身體會無故突然僵直，其中40
      % 會附帶癲癇」症狀，對照案發當時庚○○以117 公分之
      身高，在水深僅60公分之游泳池內戴著游泳圈游泳，身體
      竟會無端滑入池底溺斃等情觀之，自足認定係與原告2 人
      及辛○○○等均一廂情願之臆測，而令其在高危險症狀下
      入泳之事實存在相當因果關係。
    (2)被告乙○○於案發當時對庚○○患有「兒童腦性麻痺」及
      領有「多重障（聲、肢、平）」殘障手冊等情並不知情，
      且未據辛○○○事先告知，事實上有「不能注意」之情形
      。查庚○○並非社區之住戶，且患有上述病症及領有殘障
      手冊等情，屬個人隱私資料，非經其本人或監護人主動告
      知，被告乙○○在客觀上並無預見之可能。本件案發當時
      辛○○○帶庚○○至社區游泳池入泳前，並未將庚○○有
      上揭殘障情形告知被告乙○○，且因庚○○作息外觀與正
      常兒童並無差異，業如前述，故辛○○○上開消極不告知
      ，更係將該項足致身體「突然僵直」而有溺水危險之殘障
      情事隱匿於被告乙○○注意力之外，致使被告乙○○不能
      注意庚○○因該疾病從事水上活動所獨具之特殊危險性，
      故其就庚○○因而溺水之侵害結果，客觀上有不能注意之
      情形。
    (3)被告乙○○已盡注意義務：
      本件被告乙○○雖經鈞院93年度訴字第56號業務過失致死
      刑案（下稱相關刑案一審）、臺灣高等法院93年度上訴字
      第2676號刑案（下稱相關刑案二審）均認定其有過失而判
      處拘役30日，惟其理由係以「新加坡花園城堡社區管理委
      員會張貼之公告載明『社區游泳池．．．，14歲以下兒童
      需由家長全程陪同，違反上述規定而發生任何危險，由住
      戶自行負責』，而被告（此指被告乙○○）卻任由年僅7
      歲之庚○○在無家長陪同下自行入泳」等由，惟庚○○案
      發當日係由社區住戶辛○○○陪同前往社區游泳池進場，
      當時其作息外觀與正常兒童無異，被告乙○○因而始允其
      入場，且亦僅使其進入水深60公分之兒童池入泳，已盡注
      意義務，並無過失。至於庚○○入泳後，辛○○○臨時以
      「回去拿毛巾」為由離去，並委託被告乙○○暫時代顧庚○○，惟辛○○○當時既未將庚○○罹患「兒童腦性麻痺
      」之症狀據實相告，致被告乙○○不能注意其入泳行為既
      存之高危險性而令其立即離池；且更有甚者，辛○○○雖
      向被告乙○○佯謂「回去拿毛巾」，然實則回家休息，顯
      示其所稱乃藉故離去之託詞，目的不外乎懈怠其為庚○○
      購票入泳應履行上揭「14歲以下兒童需由家長全程陪同」
      之契約義務，顯示其該項違約係出於故意。從而，被告乙○○既因辛○○○藉詞懈怠本身契約義務之消極作為下非
      自願地被迫承受本應由辛○○○「全程陪同」之契約義務
      ，且更因辛○○○隱匿庚○○之病症致不能注意及時令庚○○離池，其縱有過失，於程度上易明顯輕微，非屬故意
      或重大過失之行為，依民法第222 條規定，屬得預先免除
      其責任之範圍。準此，則基於辛○○○本件為庚○○購票
      入泳行為已具有承諾上揭「14歲以下兒童需由家長全程陪
      同，違反上述規定而發生任何危險，由住戶自行負責」條
      款之性質，顯然對於因其本身消極作為懈怠「全程陪同」
      義務之結果，將致被告乙○○得依上開條款免責之特約條
      款已有合意。又辛○○○所為該項承諾行為係在其履行原
      告2 人委託任務下所為之代理行為，故其效果自應及於原
      告2 人；況依民法第224 條規定，原告2 人對上揭辛○○○藉詞懈怠契約義務及隱匿庚○○病症任令其冒險下水入
      泳等之故意或重大過失行為，均應負與自己之故意或過失
      同一之責任。從而，本件被告乙○○自得依上揭「14歲以
      下兒童需由家長全程陪同，違反上述規定而發生任何危險
      ，由住戶自行負責」之約定對原告2 人免責。
（二）至於原告2 人起訴主張請求賠償金額部分，除被告乙○○
      前述應無過失且符合免責約定之情形外，縱認被告乙○○
      不能免責而有賠償之責，則被告乙○○補充理由如下：
  １、民法第217 條規定：「損害之發生或擴大，被害人與有過
      失，法院得減輕賠償金額或免除之。」，查本件原告2 人
      對辛○○○藉詞懈怠契約義務及隱匿庚○○病症任令其冒
      險下水入泳等之故意或重大過失行為，均應負與自己之故
      意或過失同一之責任，反觀被告乙○○在不知情之情況下
      ，受辛○○○佯詞而非自願被迫承受辛○○○所消極懈怠
      之「全程陪同」義務，其相對過失程度較輕，且又有上揭
      「14歲以下兒童需由家長全程陪同，違反上述規定而發生
      任何危險，由住戶自行負責」之約定，自仍應免除賠償責
      任，縱認不能完全免除，亦應審酌原告2 人之可歸責事由
      等情形，由被告等負1/6 之責任，而原告2 人自負5/6 之
      責任。
  ２、有關於原告2 人請求扶養費部分，則應以被害人庚○○死
      亡領有中度殘障手冊之事實，且該殘障情形如前所述並無
      法完全消失，則其勞動力與正常人顯無法相同，扶養能力
      亦不能與正常人等量齊觀，應依內政部核發殘障手冊時所
      列「殘障等級」經內政部原指定之鑑定醫師認定其減少勞
      動力比例，以相同比例酌減其扶養能力，計算扶養費請求
      金額，始符事實。
  ３、又基於同一原因事實受有損害並受有利益者，其請求之賠
      償金額，應扣除所受之利益，民法第216 條之1 定有明文
      ，本件被害人庚○○7 歲死亡，原告2 人受有不用扶養之
      利益即：(1)受有免除庚○○自7 歲起至平均壽命81歲之扶
      養利益，應予扣除。(2)如不認為終身扶養，則受有免除庚○○自7 歲起至20歲之扶養利益，應予扣除。至於原告2
      人舉最高法院92年度第5 次民事庭會議決議：「．．．未
      成年子女遭不法侵害致死，其父母因而得免支出扶養費，
      依社會通常觀念亦不能認係受有利益，故父母請求加害人
      損害賠償時，自無須扣除其對於被害人至有謀生能力時止
      所需支出之扶養費」，主張不必扣除原告所需支出之扶養
      費云云；惟查上開最高法院決議係針對「未成年子女遭不
      法侵害致死」之單純事實所作成之決議，惟並未對「父母
      就未成年子女遭不法侵害致死，應負重大過失責任」之情
      形一併論及，故該決議於本案並無適用之餘地。
  ４、至於精神慰撫金部分，被告乙○○認為庚○○因患有腦性
      麻痺及中度肢體多重障礙，其死亡對原告2 人造成之痛苦
      固不亞於正常兒童死亡對父母所足造成之痛苦，惟原告2
      人亦相對地因其死亡而得以消除因其「患有腦性麻痺及中
      度肢體多重障礙」為原告2 人所帶來之重大精神痛苦，故
      倘認被告乙○○本案不能免責，則權衡實際狀況，其精神
      慰撫金應以原告每人各100,000 元為恰當。
（三）故被告乙○○聲明：
  １、駁回原告之訴及假執行之聲請。
  ２、如受不利判決，願供擔保請准免為假執行。
四、原告2 人主張緣其等係被害人庚○○之父母，被害人庚○○
    於92年7 月13日被告新加坡管委會對外出售門票點數營業之
    該社區游泳池中溺斃，致原告2 人受有損害，被害人庚○○
    於溺斃時，被告乙○○係任職該游泳池之救生員，本應隨時
    注意巡視該游泳池內泳客之安全，竟於能注意而不注意之情
    況下，疏未注意，未發現庚○○已沈入池底，嗣因其他泳客
    呼喊，始救上岸，惟救上岸後亦疏未立即為救護措施，且延
    遲送醫，致庚○○因溺水缺氧缺血性腦病變多重器官衰竭而
    不治死亡，而被告新加坡管委會為被告乙○○之僱用人等情
    事，業據其提出相關刑案一、二審判決各1 件、原告之最新
    全戶戶籍謄本及舊戶籍謄本各1 件為證，被告2 等就被告乙○○為被告新加坡管委會之僱用人，擔任社區游泳池救生員
    之事不為爭執，惟均否認有何過失，均辯稱：當日庚○○係
    由其祖母即訴外人辛○○○帶至社區游泳池，剪完票後辛○○○即離開，被告乙○○即為巡視的工作，當時被告乙○○
    曾注意到庚○○有攜帶游泳圈，巡視當中有數位未滿身高的
    小朋友到較深的成人池，被告乙○○曾勸導他們離開後，再
    次巡視游泳池，並未發現有任何求救或呼喊的聲音，當被告
    乙○○發現庚○○離開游泳圈，沈浮在水中，伊立刻下水將
    庚○○抱起來，立即作人工呼吸、ＣＰＲ的動作，並立即大
    聲呼喊叫泳客離開社區游泳池，請他們到管理中心打一一九
    ，之後救護車就來了，被告乙○○之工作是專注於游泳池，
    看池內有沒有什麼危險的情況，至於人員進出並不是被告乙○○之職責，當天有很多人要回去拿東西，被告乙○○不記
    得有任何人指著某個孩子要其代為看管，案發當天是星期六
    假日，就是人多的時候，但是管理中心的人都沒有出現，被
    告乙○○就必須要幫忙剪票與顧及游泳池內的很多人，所以
    剪完點數其目光馬上又回到泳池，又被告新加坡管委會曾通
    過「游泳區管理規則」，並於使用規則及注意事項中分別規
    定「身高未滿120 公分兒童需由大人陪同進入兒童池並配戴
    臂圈，同時禁止進入成人池」，另於游泳池張貼公告，特別
    註明「社區游泳池只供社區住戶使用，訪客或親朋好友或社
    區以外的人士均禁止進入使用，14歲以下兒童需由家長全程
    陪同，違反上述規定而發生任何危險，由住戶自行負責」，
    庚○○非社區住戶，其祖母辛○○○攜其進入游泳池又未全
    程陪同，完全忽視其年僅7 歲且為患有兒童腦性麻痺及中度
    肢體多重障礙領有身心障礙手冊者，任其獨自一人由60公分
    深之泳池進入95公分深之泳池，終因上開病症原因而遭溺斃
    ，且直至將庚○○急救送往長庚醫院加護病房時辛○○○始
    匆匆趕來，實應由辛○○○自行負過失責任，而被告乙○○
    則已善盡救助之力。庚○○既非社區住戶，又未經管理中心
    人員之允許進入游泳池，依前開規定，乃在「禁止暨自行負
    責」之列，又辛○○○並未向被告乙○○指出庚○○係中度
    肢體多重障礙以及患有兒童腦性麻痺等情為辯。惟查：
（一）被害人庚○○確於上開時地因生前落水、窒息併多重器官
      衰竭，經送往長庚醫院仍不治死亡等情，業據原告甲○○
      於相關刑案偵查中指述甚詳，且經板橋地檢署檢察事務官
      督同法醫師相驗無訛，製有驗斷書、勘驗筆錄、相驗屍體
      證明書各1 件附於相關刑案偵查卷足憑，此外，並有長庚
      醫院出具之診斷證明書及社區游泳池現場之相關照片數幀
      於相關刑案偵查卷可稽，又被告乙○○於上開時地係受僱
      於被告新加坡管委會在場獨自擔任救生員一節，除據被告
      乙○○所自承屬實外，並經證人即被告新加坡管委會前任
      負責人壬○○相關刑案一審中證述在卷。
（二）被告乙○○雖辯稱：當天有很多人要回去拿東西，其不記
      有任何人指著某個孩子要其代為看管等情，然查，證人即
      庚○○之祖母辛○○○於相關刑案偵訊時及警詢時分別證
      稱：「我在當天下午1 點半帶庚○○去社區游泳池，我看
      了一下子，因為忘了帶大毛巾，我就交待救生員乙○○幫
      我看一下，我去拿大毛巾，我回到8 樓因人不舒服，就坐
      了幾分鐘才下來，回到泳池就找不到小孩」，「我於92年
      7 月13日中午約13時30分許，將我孫子庚○○帶往樓下游
      泳池游泳，因我忘記帶毛巾，所以我就將庚○○交由游泳
      池救生員乙○○，請她代為看顧，她答應後我就上樓拿毛
      巾」（見板橋地檢署92年度相字第787 號卷第32頁、92年
      度核退字第7757號卷第22頁），而被告乙○○於相關刑案
      偵查及警詢時亦供稱「92年7 月13日下午約1 點半時，死
      者和其奶奶一同至游泳池，死者的奶奶跟我說要去樓上拿
      毛巾，請我代為看照一下，死者套著泳圈在深60公分之池
      裡，後來游至95公分池裡，我都有注意他，後來我至130
      公分池邊勸導一些兒童回去較淺之池裡後，我再回去95公
      分之池邊時，只看見她的泳圈，人已經趴在池底了」，「
      因當時庚○○奶奶帶他到游泳池游泳後，我有聽見他說要
      回家拿大毛巾便要下來，所以我可以確認當時無人陪同庚○○在游泳池游泳」（見板橋地檢署92年度相字第787 號
      卷第11頁、同署92年度核退字第7757號卷第14頁、第15頁
      ），故本件當日下午1 時30分許，辛○○○陪同被害人庚○○至該游泳池旁，被害人庚○○進入60公分深之兒童池
      後辛○○○旋向被告表示要到樓上拿大毛巾，請被告乙○○代為暫時照顧被害人庚○○，而被告乙○○亦有聽聞辛○○○所言，被告乙○○確知庚○○之祖母已離去、未在
      場陪同庚○○游泳之事實明確，被告乙○○嗣於本院審理
      時改稱：當天有很多人要回去拿東西，伊不記有任何人指
      著某個孩子要其代為看管情，應不足取。
（三）又查，欲進入社區游泳池須出示由被告新加坡管委會發給
      社區各住戶之點券卡，由在場救生員剪票，此已據證人壬○○於相關刑案中證述在卷，當日辛○○○陪同被害人庚○○至該游泳池旁，向被告表示庚○○欲進入游泳，經被
      告乙○○剪票後，庚○○即進入60公分深之兒童池內等情
      ，業據被告乙○○於相關刑案中自承在卷，故不論被害人
      庚○○是否經常居住於該社區內，被告乙○○既已剪票及
      同意庚○○進入游泳池內，自不得再以庚○○非社區住戶
      而主張發生任何危險其均無庸負責。
（四）再查，被告等提出被告新加坡管委會張貼之公告載明「社
      區游泳池只供社區住戶使用，訪客或親朋好友或社區以外
      的人士均禁止進入使用，14歲以下兒童需由家長全程陪同
      ，違反上述規定而發生任何危險，由住戶自行負責」，考
      其之所以要求14歲以下兒童需由家長全程陪同之目的，即
      在於兒童因自我照護能力較差，有賴家長特別著意看顧，
      始能確保其在游泳池之安全。被告乙○○明知被害人庚○○之祖母辛○○○已離去、未在場陪同庚○○游泳，已如
      前述，被告乙○○本於其在場擔任救生員之職權，本得以
      庚○○為兒童且無家長陪同為由而要求庚○○離開游泳池
      ，其當時既不禁止被害人庚○○進入游泳池，自應特別提
      高對庚○○之注意程度，以補庚○○無家長看顧之不足，
      確保庚○○之安全。然查，被告乙○○於相關刑案偵訊供
      稱「92年7 月13日下午約1 點半時，死者和其奶奶一同至
      游泳池，死者的奶奶跟我說要去樓上拿毛巾，請我代為看
      照一下，死者套著泳圈在深60公分之池裡，後來游至95公
      分池裡，我都有注意他，後來我至130 公分池邊勸導一些
      兒童回去較淺之池裡後，我再回去95公分之池邊時，只看
      見她的泳圈，人已經趴在池底了」等語，有如前述，被告
      乙○○當時並供稱「我從離開至返回約莫1 分鐘時間」（
      見板橋地檢署92年度相字第787 號卷第11頁、第12頁），
      顯然被告乙○○當時對被害人庚○○之注意程度猶有未足
      ，正因其對庚○○未特別提高注意程度，竟有約莫1 分鐘
      的時間，其視線未注意及庚○○所在之95公分深兒童池，
      其就應隨時注意巡視各池內泳客安全之注意義務猶有未盡
      注意之處，以致於未能及時發現庚○○已有溺水情形，錯
      失得及時予以救助之時機，而發生被害人庚○○死亡之結
      果，自難辭過失之責，且被告乙○○之過失行為與被害人
      庚○○之死亡間，有相當因果關係。
（五）惟按「債務人之代理人或使用人，關於債之履行有故意或
      過失時，債務人應與自己之故意或過失負同一責任。」，
      民法第224 條著有明文。次按「父母、養父母、監護人或
      其他實際照顧兒童之人不得使兒童獨處於易發生危險或傷
      害之環境，對於6 歲以下兒童或需要特別看護之兒童不得
      使其獨處或由不適當之人代為照顧。」，兒童福利法第34
      條規定甚明，而上開「需要特別看護之兒童」依兒童福利
      法施行細則第28條之規定，係指「罹患疾病、身體受傷或
      身心障礙不能自理生活者」。本件被告乙○○對被害人庚○○之死亡結果應負前揭過失責任，而被告新加坡管委會
      為乙○○執行救生員職務之僱用人，固陳述如前，惟被告
      等一再抗辯原告2 人亦有過失等語，經查：
  １、被害人庚○○於88年5 月27日經醫學鑑定為重度肢障，90
      年7 月12日經醫學鑑定為中度肢障、輕度聲障、輕度平衡
      障等多重障礙，92年6 月26日之鑑定結果同90年7 月12日
      之鑑定，均經向臺北縣政府社會局核發殘障手冊在案（見
      本院卷第133 頁），所謂「聲障」係指語言障礙，所謂「
      平障」係指平衡感障礙，因耳內平衡有問題而致走路時左
      右無法平衡，原屬聽障範疇，約自88年間始將「平障」自
      「聽障」分出而成一獨立之障礙項目，亦有本院公務電話
      紀錄1 件附卷可查（見本院卷第134 頁），是被害人庚○○既患有身心多重障礙，自係符合兒童福利法第34條所規
      定「需要特別看護之兒童」無疑，雖原告2 人以：被害人
      庚○○固係領有身心障礙手冊，惟其經長期復健後，已有
      相當之改善，且依證人即其幼稚園老師癸○○於相關刑案
      一審中證稱庚○○與同齡其他幼童相較並無任何差別等語
      ，欲以為庚○○與一般正常兒童無異等情，並聲請訊問證
      人癸○○、門診復健醫師子○○及復健物理治療師丑○○
      等人，惟查，庚○○生前最後一次進行醫學鑑定時為92年
      6 月26日，並因而於92年7 月4 日換發新殘障手冊，距其
      因本件侵權行為死亡之日（92年7 月13日）尚未逾1 月，
      參以申請核發殘障手冊獲准既係經過嚴格之醫學鑑定等情
      ，是庚○○具有「需要特別看護之兒童」之身分，至為灼
      然，原告2 人聲請訊問上開證人，本院認尚無必要。
  ２、被害人庚○○既係「需要特別看護之兒童」，原告2 人為
      其父母，其等委由原告甲○○之母辛○○○實際照顧庚○○，依兒童福利法第34條規定，自不得使兒童獨處於易發
      生危險或傷害之環境，而上開照顧義務實為特別之照顧義
      務，除領有照顧殘障人士、兒童之專有技能證照之人士之
      外，此等照顧必須以「一人對一人」或「多人對一人」之
      方式，始得為之，而游泳池依一般社會通念，自係易發生
      危險或傷害之環境，原告2 人雖復以：辛○○○已將庚○○交由救生員即被告乙○○代為照顧等情，欲為其等並無
      過失之證明，惟依被告新加坡管委會張貼之公告業已載明
      「社區游泳池．．．，14歲以下兒童需由家長全程陪同，
      違反上述規定而發生任何危險，由住戶自行負責」等規定
      ，並於使用規則及注意事項中分別規定「身高未滿120 公
      分兒童需由大人陪同進入兒童池並配戴臂圈，同時禁止進
      入成人池」等規定，辛○○○既係社區住戶，自難諉為不
      知，且其於相關刑案偵查中陳稱：「．．．我後來去樓上
      拿毛巾，約莫半小時下來，就沒有看見小孩了。」等語（
      見相關刑案偵查相驗卷92年7 月14日詢問筆錄），復參以
      社區游泳池分成60公分兒童池、95公分深兒童池及130 公
      分深成人池等3 個池，範圍廣大，且本件侵權行為發生時
      入池泳客人數非少等事實，均為兩造所不爭執，而斯時社
      區游泳池均賴身為救生員之被告乙○○1 人維持泳客安全
      ，縱以原告2 人上開陳述為真，惟辛○○○帶庚○○進入
      社區游泳池後竟離開長達半小時，已違反社區相關規定在
      先，且其雖交付被告乙○○代為照顧，惟被告乙○○尚須
      同注意社區游泳池內之其他眾多泳客，無法僅對庚○○1
      人進行一對一之照顧，自係兒童福利法第34條所稱「不適
      當之人」，是辛○○○照顧庚○○自有過失，其過失程度
      自應較被告乙○○為重，應負70% 之過失責任，被告乙○○應負30% 之過失責任，且依民法第224 條前段規定，辛○○○之過失自應由原告2 人所負擔。
    本院斟酌上情，自堪認原告2 人主張之侵權行為事實並非無
    稽，惟兩造間之過失比例應如上所述。
五、按「因故意或過失，不法侵害他人之權利者，負損害賠償責
    任。」，「受僱人因執行職務，不法侵害他人之權利者，由
    僱用人與行為人連帶負損害賠償責任。」，「不法侵害他人
    致死者，對於支出醫療及增加生活上需要之費用或殯葬費之
    人，亦應負損害賠償責任。」，「被害人對於第三人負有法
    定扶養義務者，加害人對於該第三人亦應負損害賠償責任。
    」，「不法侵害他人致死者，被害人之父、母、子、女及配
    偶，雖非財產上之損害，亦得請求賠償相當之金額。」，民
    法第184 條第1 項前段、第188 條第1 項前段、第192 條第
    1 項、第2 項、第194 條分別定有明文。本件被告乙○○對
    被害人庚○○之死亡容有過失，而本件侵權行為係發生在被
    告乙○○執行其救生員之職務，被告新加坡管委會為其僱用
    人，均如前所述，原告甲○○、丁○○分別為被害人庚○○
    之父、母，此亦有原告2 人提出之戶籍謄本等件附卷可稽，
    是原告2 人自得向被告等請求連帶賠償。茲就原告2 人請求
    被告等給付之項目及數額審究說明如下：
（一）喪葬費用：
      原告甲○○主張其因負責被害人庚○○之喪葬費用，合計
      支出1,000,000 元等情，固據其提出喪葬費用相關單據2
      件為證，惟被告等以：原告甲○○提出之喪葬費用單據，
      所支出之喪葬費用僅243,000 元，其餘費用未見支出單據
      為憑等語為辯，經核，原告甲○○提出之喪葬費用單據，
      其上確實僅載列243,000 元，而上開喪葬費用所列之項目
      及金額，由一般社會常情判斷，均係屬相當之必要費用，
      應堪認係必要之支出費用，自應予以准許；逾此部分之請
      求則乏依據，自應予以駁回。
（二）扶養費部分
      原告甲○○、丁○○主張其等分別為被害人庚○○之父、
      母，依內政部89年度簡易生命表計算，自60歲後之平均餘
      命分別為18.61 年、21.66 年，因被害人庚○○為其等獨
      生女，依91年度行政院主計處家庭收支表每月每戶支出總
      額標準計算，其等分別請求被告等連帶賠償2,569,519 元
      、2,990,639 元之扶養費用等情，惟為被告等所否認，以
      ：庚○○為腦性麻痺及中度肢體多重障礙，並無能力扶養
      自己，豈可侈談扶養父母等語為辯。查直系血親相互間互
      負扶養之義務，惟受扶養權利者，以不能維持生活而無謀
      生能力者為限，前項無謀生能力之限制，於直系血親尊親
      屬不適用之，民法第1114條第1 款、第1117條第2 項定有
      明文，準此，直系血親尊親屬受扶養之權利，仍須以不能
      維持生活為要件，本件原告甲○○名下有坐落臺北縣蘆洲
      市之房屋及土地各1 筆，且有汽車1 輛，原告丁○○則有
      93年度薪資收入403,850 元，有卷附之財產明細資料可參
      （見本院卷第151 頁至第154 頁），且原告甲○○自承曾
      任職航運業之船員多年，現任職於彩京國際股份有限公司
      內勤人員，原告丁○○自承服務於餐飲業，故原告2 人尚
      能以自己之財產維持生活，與前揭受扶養之要件容有未合
      ；反觀被害人庚○○於88年5 月27日經醫學鑑定為重度肢
      障，90年7 月12日經醫學鑑定為中度肢障、輕度聲障、輕
      度平衡障等多重障礙，92年6 月26日之鑑定結果同90年7
      月12日之鑑定，經臺北縣政府社會局3 度核發殘障手冊在
      案（見本院卷第133 頁），其身心障礙已治療多年，改進
      程度有限，且為多重障礙，依庚○○之身體狀況，尚須原
      告2 人扶養、照顧，難認其有扶養原告2 人之能力，故原
      告2 人請求被告等連帶賠償扶養費用，尚難准許。
（三）精神慰撫金：
      原告甲○○、丁○○主張其等分別為被害人庚○○之父、
      母，詎庚○○年方6 歲即因被告乙○○管理社區游泳池不
      慎、不法侵害行為而死亡，原告2 人遭此橫禍，天倫之樂
      不再，所受椎心之痛誠屬非微，精神上均因而受有重大刺
      激，故分別請求精神慰撫金1,000,000 元等語。經查，原
      告2 人因本件侵權行為而痛失其等之女，精神上自均受有
      相當之痛苦，故其請求賠償慰撫金，固非無據。惟關於請
      求之金額，經查原告甲○○係58年5 月18日生，本件侵權
      行為時34歲，專科畢業，曾任職航運業之船員多年，現任
      職於彩京國際股份有限公司內勤人員，名下有坐落臺北縣
      蘆洲市之房屋及土地各1 筆，且有汽車1 輛，93年度財產
      總額為1,666,160 元（見本院卷第151 頁至第152 頁）；
      原告丁○○係61年2 月17日生，本件侵權行為時31歲，空
      中大學肄業，93年度薪資收入403,850 元，（見本院卷第
      153 頁至第154 頁），被害人庚○○係86年7 月3 日生，
      死亡時僅6 歲；而被告乙○○係60年6 月13日生，本件侵
      權行為時32歲，臺北縣私立復興高級商工職業學校補校美
      工科結業，曾任土木工程，婚後始從事救生員工作，任職
      救生員期間3 年，於社區游泳池擔任救生員期間以時薪計
      酬，平日110 元，假日120 元，名下有坐落臺北縣五股鄉
      之房屋及土地各1 筆，且有汽車1 輛，93年度財產總額為
      894,868 元（見本院卷第34頁至第35頁），被告新加坡管
      委會則係由650 戶住戶組成選舉而成之管委會，及兩造之
      身分、社會地位、智識水準，及其他實際狀況等一切情狀
      ，認原告2 人各請求賠償精神慰撫金1,000,000 元，尚屬
      過高，應各核減為900,000 元，方屬公允，逾此部分之請
      求則不應准許。
    綜上所述，原告甲○○、丁○○因本件侵權行為所受之損害
    ，分別為1,143,000元、900,000元。
六、惟按損害之發生或擴大，被害人與有過失者，法院得減輕賠
    償金額，或免除之，民法第217 條第1 項定有明文。此條文
    之規定係按損害之發生或擴大，受害人有過失者，若使加害
    人全負損害賠償之責任，似失諸酷，應由法院斟酌情形，減
    輕或免除其賠償金額。即被害人有怠於適當之注意，或怠於
    避免損害及減少損害應盡之方法，而有過失者，亦同（見該
    條立法理由）。續查本件侵權行為原告2 人與有過失，應負
    70% 之過失責任，被告等應負30% 之過失責任等情，均如上
    所述，是本院參酌前揭情事，認原告2 人之請求金額，均應
    負前述之過失比例，即減輕被告等之賠償至上開金額之30%
    ，即被告等連帶賠償原告甲○○、丁○○之金額依上比例計
    算後分別為342,900 元、270,000 元，方不致使被告等全負
    損害賠償責任而失之過酷。
七、從而，原告甲○○、丁○○本於侵權行為之法律關係，分別
    請求被告等給付342,900 元、270,000 元，及被告新加坡管
    委會自收受起訴狀繕本送達之翌日即93年6 月25日起，自被
    告乙○○自收受起訴狀繕本送達之翌日即93年7 月6 日起，
    均至清償日止，按週年利率5%計算之利息，於法有據，應予
    准許，逾此部分之請求則無理由，應予駁回。
八、兩造均陳明願供擔保，請准宣告假執行或免為假執行，就原
    告2 人勝訴部分，經核並無不符，爰分別酌定相當之擔保金
    額予以准許。至於原告2 人敗訴部分，其等假執行已失所附
    麗，應併予駁回。
九、據上論結，本件原告之訴為一部有理由，一部無理由，依民
    事訴訟法第79條、第85條第2 項、第390 條第2 項、第392
    條第2 項，判決如主文。
中　　華　　民　　國　　94　　年　　8 　　月　　10　　日
                  民事第二庭法　官　鍾啟煌
以上正本係照原本作成
如對本判決上訴，須於判決送達後20日內，向本院提出上訴狀，
上訴臺灣高等法院（應按他造人數提出繕本）。
中　　華　　民　　國　　94　　年　　8 　　月　　10　　日
                            書記官　李威賜